臺灣板橋地方法院刑事判決　　　　　　 95年度訴更緝字第1號
公　訴　人　臺灣板橋地方法院檢察署檢察官
被　　　告　庚○○
選任辯護人　林曜辰律師
　　　　　　劉衡慶律師
上列被告因詐欺等案件，經檢察官提起公訴（91年度偵字第9397
號、90年度偵字第3080號、第8413號、第9811號），本院前於中
華民國92年1 月9 日以91年度訴字第2277號判決公訴不受理，公
訴人不服提起上訴，經臺灣高等法院於92年4 月30日以92年度上
訴字第885 號撤銷原判決發回本院續為審理，本院判決如下：
    主  文
庚○○共同常業詐欺，處有期徒刑壹年貳月。扣案如附表三所示
之物，均沒收之。
    事  實
一、庚○○自民國89年2 月間起受僱於寅○○（經本院通緝中）
    ，先在寅○○及丑○○（化名「林明賢」，亦經本院通緝中
    ）所虛設、利用王大地（前經本院以幫助常業詐欺罪判處有
    期徒刑8 月在案）為人頭負責人之煒晃實業有限公司（址設
    臺北縣永和市○○路37巷3 號1 樓，下稱煒晃公司）任職，
    嗣於同年3 月間起，轉至寅○○及丑○○所虛設、利用吳添
    丁（前經本院以幫助常業詐欺罪判處有期徒刑8 月在案）為
    人頭負責人之星月開發有限公司（址設臺北縣永和市○○路
    1 號，下稱星月公司）任職，庚○○於轉至星月公司任職後
    不久，隨即知悉星月公司係寅○○及丑○○所虛設，擬使用
    該公司名義佯與廠商交易，以達詐騙財物或服務之目的，詎
    庚○○因寅○○拖延支付薪資、表示須俟公司結算後始能付
    足全部薪資，並貪圖寅○○提供房屋供其居住，竟與寅○○
    、丑○○及真實姓名年籍不詳、化名「周天晟」之不詳成年
    男子，共同基於意圖為自己不法所有之犯意聯絡，由寅○○
    及丑○○負責統籌調度，庚○○（化名「黃信傑」）、「周
    天晟」以星月公司名義向廠商訂貨，初期訂貨均如數付款，
    使各廠商誤以為星月公司信用良好，待時機成熟後，即於如
    附表一所示之時間，佯向各被害廠商訂購貨品或要求提供修
    車服務，致各被害廠商陷於錯誤，而交付或提供如附表一所
    示之物品或服務；嗣庚○○於89年8 月間起，再轉至亦由寅
    ○○及丑○○所虛設、利用王洹照（已歿，前經本院判決不
    受理確定）為人頭負責人之軒如實業有限公司（址設臺北縣
    蘆洲市○○街33號1 樓，下稱軒如公司）任職，其明知軒如
    公司亦係寅○○及丑○○所虛設，擬使用該公司名義佯與廠
    商交易，以達詐騙財物之目的，竟庚續上開犯意，而與寅○
    ○、丑○○共同基於意圖為自己不法所有之犯意聯絡，由寅
    ○○及丑○○負責統籌調度，庚○○（化名「黃建富」）則
    於如附表二所示之時間，以軒如公司名義佯向各被害廠商訂
    貨，致各被害廠商陷於錯誤，而交付如附表二所示之物品，
    並恃之為常業。嗣因各被害廠商催討債款無著，察覺受騙，
    報警循線於90年2 月5 日10時30分許，在臺北市○○○路○
    段44號1 樓查獲寅○○、庚○○，並扣得寅○○等人所有、
    供渠等實施上揭犯行所用之星月公司、軒如公司金融存摺、
    支票、印章及相關資料等物（詳如附表三所示），始查悉上
    情。
二、案經如附表一、附表二所示之被害廠商訴請內政部警政署刑
    事警察局移送臺灣板橋地方法院檢察署檢察官偵查起訴。
    理  由
一、證據能力部分：按被告以外之人於審判外之言詞或書面陳述
    ，除法律有規定者外，不得作為證據，刑事訴訟法第159 條
    第1 項固定有明文。惟被告以外之人於審判外之陳述，雖不
    符同法第159 條之1 至之4 之規定，而經當事人於審判程序
    同意作為證據，法院審酌該言詞陳述或書面陳述作成時之情
    況，認為適當者，亦得為證據；當事人、代理人或辯護人於
    法院調查證據時，知有第159 條第1 項不得為證據之情形，
    而未於言詞辯論終結前聲明異議者，視為有前項之同意，此
    亦據同法第159 條之5 規定甚明。查本件被告庚○○、檢察
    官及辯護人於本院準備程序中均未就證據能力提出爭執，且
    迄於言詞辯論終結前，亦未就本院所調查之證據主張有刑事
    訴訟法第159 條第1 項不得為證據之情形，應認均已同意得
    作為本案之證據。從而，下述證據資料縱有屬傳聞證據，且
    不符刑事訴訟法第159 條之1 至之4 之規定者，經本院審酌
    各該證據資料作成時之一切客觀情況，認無不適當之情事，
    均認有證據能力，合先敘明。
二、訊據被告庚○○對於伊從89年2 月間起即受僱於寅○○，先
    後在寅○○及丑○○經營之煒晃公司（自89年2 月間至同年
    3 月間止）、星月公司（自89年3 月間起至同年8 月間止）
    、軒如公司（自89年8 月間起至同年10月間止）任職，並曾
    分別以星月公司、軒如公司之名義，向如附表一、附表二所
    示之廠商訂購貨品或要求提供修車服務等情，均坦承不諱（
    見本院卷第242 、244 頁），惟矢口否認有何常業詐欺犯行
    ，辯稱：伊當時係依報紙廣告前往應徵，依公司老闆指示從
    事一般正常業務，不知道寅○○、丑○○等人係在利用星月
    公司、軒如公司實施詐欺行為云云。經查：
（一）寅○○及丑○○（化名「林明賢」）所經營之煒晃公司、
      星月公司、軒如公司，係分別利用王大地、吳添丁、王洹
      照為人頭負責人之虛設公司，其中，渠等虛設之星月公司
      ，曾由被告及真實姓名年籍不詳、化名「周天晟」之成年
      男子出面訂貨，向如附表一所示被害廠商詐騙財物或服務
      ；渠等虛設之軒如公司，曾由被告出面，向如附表二所示
      被害廠商詐騙財物之事實，業經證人己○○（即約伯科技
      有限公司負責人）、乙○○（即匯豐紙業有限公司代理人
      ）、丙○○（即聯溢汽車商行）、辛○○（即敏盛企業有
      限公司代理人）、戊○○（即舜堡興業股份有限公司代理
      人）、丁○○（即東郁家具股份有限公司代理人）、子○
      ○（即寶利登實業有限公司代理人）、沈暄培（即百泓事
      業有限公司代理人）、壬○○（即家榮股份有限公司代理
      人）、癸○○（即誠豪紙業有限公司負責人）、甲○（即
      力良開發有限公司負責人）於警詢時指證歷歷，且有同案
      被告寅○○、丑○○、王洹照於警詢及檢察官偵訊時、王
      大地於檢察官偵訊及本院訊問時、吳添丁於本院訊問時之
      供述可參，並有扣案如附表三所示之物可資佐證，及被害
      廠商提出之相關交易單據、票據影本等書證資料，煒晃公
      司、星月公司、軒如公司統一發票申請書、公司登記案卷
      、支票存款不足退票（含註銷）紀錄表、存款明細表資料
      存卷可憑，而被告對於寅○○及丑○○實際上係利用上開
      公司對外詐騙乙節，自始至終亦均未否認，此部分之事證
      甚為明確。另參酌寅○○及丑○○同時利用數家公司對外
      實施詐欺行為，顯有相當之規模，受害廠商眾多，詐得金
      額亦鉅，渠等係以犯詐欺罪為常業之事實，至為灼然。
（二）被告於90年2 月5 日檢察官偵訊時供稱：「（問：你明知
      公司是虛設行號，行詐騙之行為，為何還幫他們叫貨？）
      我是幫他們叫貨，也知他們是虛設行號詐欺，但他們跟我
      說如果要領到薪水，要等到公司結算才領的到，所以才繼
      續做下去」（見90年度偵字第3080號卷第47頁反面）；復
      於同年4 月4 日檢察官偵訊時供稱：「（問：「林明賢」
      （即丑○○之化名）還向你說，叫貨後以芭樂票讓它跳票
      ，你仍同意替他們向外面廠商叫貨，對否？）因我已二月
      未領薪水」、「（問：你明知他們虛設行號，詐騙廠商，
      為何還幫他們，跟他們在一起？）因我已二、三月未領薪
      水，尚須靠他們支助，不得不投靠他們」等語（同上卷第
      47 頁 反面、第84頁反面、第85頁）。經本院受命法官於
      準備程序當庭勘驗錄音紀錄，上開筆錄記載核與被告當時
      實際供述內容均相符合，有本院95年11月29日準備程序筆
      錄可稽（見本院卷第290 頁）。再觀諸被告於受僱期間，
      對外均未使用真實姓名，而以化名「黃信傑」或「黃建富
      」與廠商聯繫訂貨事宜，與一般交易常情顯然有違；且於
      警詢時另稱：「（問：你於89年至90年間在臺北居住何地
      方？）我在星月公司時居住在臺北縣莊敬路49巷20弄18號
      1 樓……，離開星月公司之後，寅○○叫我去住臺北縣三
      重市○○街30號5 樓」等語（見90年度偵字第3080號卷第
      9 頁），顯見被告對於寅○○及丑○○以公司名義行常業
      詐欺之事實，縱於應徵之初未有認識，惟最遲於89年3 月
      間轉至星月公司任職後不久，即已知之甚稔，然因不甘未
      領足全部薪資，及貪圖寅○○提供房屋供其居住，仍繼續
      聽從寅○○及丑○○之指示，始於嗣後分別使用化名「黃
      信傑」、「黃建富」，以星月公司、軒如公司名義，向廠
      商訂貨或要求提供服務無訛，其與寅○○、丑○○及「周
      天晟」等人有犯意聯絡及行為分擔，甚為明確。參以被告
      於警詢時供稱：89年7 月初時，「林明賢」（即丑○○之
      化名）告訴我今天公司的支票不會過，要我快離開，我後
      來就離開星月公司，於89年8 、9 月間去軒如公司上班等
      語（同上卷第2 頁反面、第3 頁），足認被告對於星月公
      司之財務狀況並非全然不知，而丑○○於星月公司付款支
      票屆期退票前，先向被告示警並指示逃逸，旋安排被告再
      轉至軒如公司繼續任職，自始至終，被告均聽從指示，益
      徵被告確係寅○○、丑○○等人常業詐欺集團之成員無疑
      。所辯伊不知道寅○○、丑○○等人係在利用星月公司、
      軒如公司實施詐欺行為云云，顯係脫卸之詞，委不足採。
（三）綜上所述，本案事證已臻明確，被告犯行均堪認定，應依
      法論科。
三、查被告行為後，刑法部分條文業於94年2 月2 日修正公布，
    95年7 月1 日施行，修正後刑法第2 條第1 項規定：「行為
    後法律有變更者，適用行為時之法律；但行為後之法律有利
    於行為人者，適用最有利於行為人之法律。」係規範行為後
    法律變更所生新舊法比較適用之準據法，於新法施行後，應
    適用修正後刑法第2 條第1 項之規定，為「從舊從輕」之比
    較。又法律變更之比較適用，比較時應就罪刑有關之共犯、
    未遂犯、想像競合犯、牽連犯、連續犯、結合犯，以及累犯
    加重、自首減輕暨其他法定加減（如身分加減）與加減例等
    一切情形，綜其全部罪刑之結果而為比較；且就比較之結果
    ，須為整體之適用，不能割裂分別適用各該有利於行為人之
    法律，此即法律變更之比較適用所應遵守之「罪刑綜合比較
    原則」及「擇用整體性原則」（最高法院24年上字第4634號
    判例、27年上字第2615號判例、95年第8 次刑事庭會議決議
    參照）。經查：
（一）被告行為時，修正前刑法第28條規定：「二人以上共同實
      施犯罪之行為者，皆為正犯。」；修正後刑法第28條規定
      ：「二人以上共同實行犯罪之行為者，皆為正犯。」修正
      後刑法第28條規定之共同正犯，基於個人責任原則及法治
      國人權保障，限於直接從事構成犯罪事實之行為者（含共
      謀共同正犯），排除「陰謀共同正犯」及「預備共同正犯
      」之類型，是修正後之共同正犯之可罰性要件之範圍業已
      限縮。惟本件情形，被告所為非屬「陰謀共同正犯」或「
      預備共同正犯」之類型，不論依修正前、後之規定，均無
      礙共同正犯之成立。比較適用新舊法，此部分之結果並無
      不同。
（二）本件被告與寅○○等人共同實施多次詐欺犯行，並恃之為
      常業，依其行為時之修正前規定，應成立刑法第340 條之
      常業詐欺罪，法定本刑為1 年以上7 年以下有期徒刑，得
      併科銀元5 萬元以下罰金；而被告行為後，修正後之刑法
      已刪除第340 條常業詐欺罪，則所犯各罪，應依數罪併罰
      之規定分論併罰。比較新舊法適用結果，此部分應以被告
      行為時之舊法規定較為有利。
（三）經綜合全部罪刑而為比較結果，本件涉及新舊法比較適用
      者，新法之規定非有利於被告，揆諸上揭說明，就涉及新
      舊法比較適用事項，應依刑法第2 條第1 項前段，適用被
      告行為時之舊法規定。再者，從刑附屬於主刑，除法律有
      特別規定者外，依主刑所適用之法律（最高法院95年第8
      次刑事庭會議決議參照），查刑法第38條亦有修正，則本
      件依該條規定所為之沒收，亦應一體適用主刑所適用之舊
      法規定，合先敘明。
四、按刑法上所謂常業犯，祇須有賴某種犯罪為業之意思，而有
    事實上之表現為已足，不以犯罪時間之長短為標準，亦不以
    專賴該犯罪為唯一生活依憑為必要，縱令尚有其他職業、收
    入，亦無礙常業犯之成立。本件被告與寅○○等人共同以星
    月公司、軒如公司名義對外實施詐欺行為，有相當之規模，
    受害廠商眾多，詐得金額亦鉅，顯見渠等確有恃犯詐欺罪所
    得財物維生，而以之為常業之意思無疑。是核被告所為，係
    犯修正前刑法第340 條之常業詐欺罪。就如附表一所示犯行
    ，被告與寅○○、丑○○及真實姓名年籍不詳、化名「周天
    晟」之成年男子間；就如附表二所示犯行，被告與寅○○及
    丑○○間，有犯意聯絡及行為分擔，為共同正犯。爰審酌被
    告正值青壯之年，不思從事正當職業營生，竟甘心為不肖人
    士所用，聽從指示對外向廠商訂貨或要求提供服務，而共同
    實施常業詐欺犯行，受害廠商達11家之多，詐得金額逾300
    萬元，對於被害人及社會交易安全之危害非輕，且犯後猶飾
    詞卸責，未能勇於認罪，惟念其隻身一人謀生，僅領取寅○
    ○於僱用時承諾支付之部分薪資及提供住宿，此外，無證據
    足認亦有參與分配詐得財物情事，其個人之犯罪所得尚非甚
    鉅等一切情狀，量處如主文所示之刑，以示懲儆。檢察官求
    處有期徒刑1 年6 月，本院認稍嫌過重，應以諭知如主文所
    示之刑為適當。扣案如附表三所示之物，為警員查獲被告及
    寅○○時所起出，且係本件虛設公司即星月公司、軒如公司
    之金融存摺、支票、印章及相關資料，衡情為寅○○等人所
    有、供渠等實施本案犯罪所用之物，爰依修正前刑法第38條
    第1 項第2 款規定均諭知沒收之。至於本案查獲時所扣之其
    餘物品（詳如搜索扣押證明筆錄、扣押清冊一覽表所載），
    均無證據足認與本案有何直接關連，爰均不予宣告沒收之，
    附此敘明。
五、公訴意旨另以：被告除上揭犯行外，尚應就起訴書所列全部
    被害廠商（即所謂約伯科技有限公司等至少14家以上公司）
    所遭訛詐全部金額（即所謂初步合計金額至少在9,636,871
    元以上），與寅○○等人均負共同常業詐欺罪責云云。惟查
    ：被告係從89年2 月間起受僱於寅○○，先在煒晃公司任職
    ，旋於同年3 月間轉至星月公司任職，嗣於轉至星月公司任
    職後不久，始參與成為寅○○等人犯罪集團成員之一，且僅
    有分別使用化名「黃信傑」、「黃建富」，以星月公司、軒
    如公司名義，向廠商訂貨或要求提供服務等情，已如前述，
    查無證據足認被告於知悉寅○○等人虛設公司後，曾經參與
    寅○○等人以星月公司、軒如公司以外之其他公司名義從事
    詐騙行為，亦難僅憑被告曾受僱於寅○○在上開二家公司聽
    從指示訂貨之事實，即率斷其對於寅○○等人利用其他公司
    之詐騙犯行，均應同負共同正犯罪責，自應認寅○○等人利
    用其他公司向廠商實行詐騙部分，非屬被告犯意聯絡及行為
    分擔範圍之內。此外，公訴人復未能舉證證明尚有何其他被
    害廠商受被告共同詐欺行為之詐騙，是除本案論罪科刑之犯
    犯事實外，起訴書所載其餘部分原應為無罪之判決，惟公訴
    人既認上開部分與本案論罪科刑部分有實質上一罪之關係，
    爰不另為無罪之諭知，併此敘明。
據上論斷，應依刑事訴訟法第299 條第1 項前段，刑法第2 條第
1 項前段、第28條（修正前）、第340 條（修正前）、第38條第
1 項第2 款（修正前），罰金罰鍰提高標準條例第1 條前段，判
決如主文。
中　　華　　民　　國　　96　　年　　1 　　月　　18　　日
                  刑事第十五庭　審判長法　官　陳鴻清
                                      法　官　劉安榕
                                      法　官　朱嘉川
以上正本證明與原本無異。
如不服本判決應於送達後10日內向本院提出上訴狀。
                                      書記官　陳聖儒
中　　華　　民　　國　　96　　年　　1 　　月　　29　　日
附錄本案論罪科刑法條全文：
修正前中華民國刑法第340 條：
以犯第339 條之罪為常業者，處1 年以上7 年以下有期徒刑，得
併科5 萬元以下罰金。
附表一：
┌──┬──────┬──────┬───────┬───────┐
│編號│ 時    間   │ 被害廠商   │詐得財物或服務│金額（新臺幣）│
├──┼──────┼──────┼───────┼───────┤
│一  │89年5 月間至│約伯科技有限│腳踏墊、無塵影│    798,000元 │
│    │同年6 月間  │公司        │印紙          │              │
├──┼──────┼──────┼───────┼───────┤
│二  │89年6 月間  │匯豐紙業有限│影印紙        │     33,600元 │
│    │            │公司        │              │              │
├──┼──────┼──────┼───────┼───────┤
│三  │89年7 月20日│聯溢汽車商行│修車服務      │     11,100元 │
│    │            │            │              │              │
├──┼──────┼──────┼───────┼───────┤
│四  │89年6 月間至│敏盛企業有限│無塵紙        │    154,876元 │
│    │同年7 月間  │公司        │              │              │
├──┼──────┼──────┼───────┼───────┤
│五  │89年5 月間  │舜堡興業股份│無塵口罩、無塵│    112,875元 │
│    │            │有限公司    │帽            │              │
├──┼──────┼──────┼───────┼───────┤
│六  │89年6 月間  │東郁家具有限│無塵椅        │     32,550元 │
│    │            │公司        │              │              │
├──┼──────┼──────┼───────┼───────┤
│七  │89年6 月間  │寶利登實業有│影印紙        │    746,382元 │
│    │            │限公司      │              │              │
├──┼──────┼──────┼───────┼───────┤
│八  │89年5 月間  │百泓事業有限│腳踏墊、無塵影│    101,535元 │
│    │            │公司        │印紙、導電輪等│              │
├──┼──────┼──────┼───────┼───────┤
│九  │89年5 月間至│家榮股份有限│無塵布、無塵紙│    292,879元 │
│    │同年6月間   │公司        │等            │              │
├──┼──────┼──────┼───────┼───────┤
│    │            │            │合          計│  2,283,797元 │
└──┴──────┴──────┴───────┴───────┘
附表二：
┌──┬──────┬──────┬───────┬───────┐
│編號│ 時    間   │ 被害廠商   │詐得財物或服務│金額（新臺幣）│
├──┼──────┼──────┼───────┼───────┤
│一  │89年8 月間至│誠豪紙業有限│文化用紙      │    713,221元 │
│    │同年9月間   │公司        │              │              │
├──┼──────┼──────┼───────┼───────┤
│二  │89年10月間  │力良開發有限│影印紙        │     93,083元 │
│    │            │公司        │              │              │
├──┼──────┼──────┼───────┼───────┤
│    │            │            │合          計│    806,304元 │
└──┴──────┴──────┴───────┴───────┘
附表三：
┌──┬───────────────┬─────────────┐
│編號│扣 案 物 名 稱                │數  量                    │
├──┼───────────────┼─────────────┤
│1   │軒如公司設於臺北國際商業銀行帳│1 本                      │
│    │號0000000000000 號活期存款存摺│                          │
├──┼───────────────┼─────────────┤
│2   │軒如公司設於淡水信用合作社帳號│1 本                      │
│    │0000000000000000號活期存款存摺│                          │
├──┼───────────────┼─────────────┤
│3   │軒如公司設於臺北國際商業銀行帳│1 本                      │
│    │號00000000號支票簿            │                          │
├──┼───────────────┼─────────────┤
│4   │星月公司設於臺灣中小企業銀行帳│2 張                      │
│    │號30061號支票                 │                          │
├──┼───────────────┼─────────────┤
│5   │軒如公司設於臺北國際商業銀行帳│4 張                      │
│    │號00000000號支票              │                          │
├──┼───────────────┼─────────────┤
│6   │軒如公司印章（大小章）        │2 枚                      │
├──┼───────────────┼─────────────┤
│7   │星月公司相關資料              │1 疊                      │
└──┴───────────────┴─────────────┘
